臺灣高等法院民事判決　八十七年度重上字第八六號
　　　上　訴　人　甲○○○
　　　被上訴人　　乙○○
右當事人間請求確認債權不存在等事件，上訴人甲○○○對於中華民國八十六年十二
月八日臺灣臺北地方法院八十五年度重訴字第一四一六號第一審判決提起上訴，本院
判決如左：
    主      文
原判決關於駁回上訴人後開第二項部分及訴訟費用之裁判均廢棄。
右開廢棄部分，確認上訴人與被上訴人間就民國八十三年九月八日，上訴人所出具予
被上訴人借據載有借款金額新台幣陸佰肆拾伍萬貳仟參佰伍拾壹元中關於新台幣貳佰
萬零肆佰肆拾玖元之債權債務關係不存在。
其餘上訴駁回。
第一、二審訴訟費用由上訴人負擔。
    事實與理由
壹、程序方面：
    本件上訴人經合法通知，未於最後言詞辯論期日到場，核無民事訴訟法第三百八
    十六條各款所列情形，爰依被上訴人之聲請，由其一造辯論而為判決。
貳、實體方面：
一、上訴人起訴主張：伊並未向被上訴人借款，惟被上訴人竟向原法院聲請拍賣抵押
    物，主張伊於民國八十三年九月八日向被上訴人借用新台幣（下同）六百四十五
    萬二千三百五十一元，並以伊所有座落台北市○○段○○段四一五地號土地應有
    部分四分之一及其地上建物門牌號碼台北市○○區○○路十八巷十九號四樓之不
    動產  (下稱系爭房地)設定抵押權作為上開債權之擔保，雖陸續還款，尚餘欠款
    四百五十三萬八千三百零六元未為給付，經原法院以八十五年度拍字第二三八八
    號裁定准其聲請，因本件係被上訴人於八十三年九月八日與訴外人蘇明仁、游文
    光以強暴脅迫、詐欺等非法方法，取得借據、抵押權設定契約、房地所有權狀、
    印鑑證明等文件，非法辦妥抵押權設定登記，被上訴人上開行為，顯屬非法，依
    法應不生法律效力。且本件借據係由游文光書寫，而由伊簽名蓋章，惟伊迄未收
    到上開借據所載之借款金額，被上訴人與伊間之債權債務關係應不存在，基於擔
    保上開債權所為之抵押權設定應不生效力，該抵押權設定登記應予塗銷，為此提
    起本訴，請求判決確認兩造間就八十三年九月八日，上訴人所出具予被上訴人借
    據載有借款金額六百四十五萬二千三百五十一元之債權債務關係不存在；及被上
    訴人就上訴人所有座落台北市○○段○○段第四一五地號面積一二０平方公尺土
    地應有部分四分之一及其地上四層鋼筋混凝土造之第四層建物即門牌號碼台北市
    中正區○○路十八巷十九號四樓面積八八．六九平方公尺房屋所為抵押權設定登
    記應予塗銷。原審為上訴人敗訴之判決，上訴人不服，提起上訴，其於本院上訴
    聲明為：(一)原判決廢棄。(二)請求判決確認兩造間，就八十三年九月八日，上訴人
    所出具予被上訴人借據載有借款金額六百四十五萬二千三百五十一元之債權債務
    關係不存在。(三)被上訴人就上訴人所有座落台北市○○段○○段第四一五地號面
    積一二０平方公尺土地應有部分四分之一及其地上四層鋼筋混凝土造之第四層建
    物即門牌號碼台北市○○區○○路十八巷十九號四樓面積八八．六九平方公尺房
    屋於七十九年九月十一日以大安字第三一三七三--○號案件所為抵押權設定登記
    應予塗銷。
二、被上訴人則以：本件金錢借貸關係乃源起上訴人之子洪維屏任職康和證券公司 (
    下稱康和公司) 營業員時，因操作股票資金週轉失靈，欠缺一千一百四十五萬二
    千三百五十一元交割款，有違約交割之虞，時任總經理之蘇明仁為解其燃眉之急
    ，遂與洪維屏父母協商，由上訴人（即洪維屏之母）提供擔保向伊借貸金錢，免
    遭違約交割，以維護公司形象，伊乃先匯款進入洪維屏代為操作股票之客戶黃世
    民、翁秀枝、楊肇宏、劉鳳美、林雪嬌等人戶頭，並由洪維屏之父洪瑞瑜於八十
    三年九月八日向郭彩河借款五百萬元後，即由洪維屏匯入伊設於第一商業銀行長
    春分行之帳戶，當日伊即取得上訴人親簽六百四十五萬二千三百五十一元之借據
    (  下稱系爭借據)，該借據上附署上訴人之夫洪瑞瑜及洪維屏共同保證，言明願
    提供上訴人所有系爭房地向伊質借六百四十五萬二千三百五十一元，並將該房地
    設定抵押權予伊以為保障，及交付與借款同額之支票十紙予伊收執，其上並有洪
    維屏背書保證，且洪維屏自八十三年十月間起，按月由其康和公司之薪資扣還予
    被上訴人，至上訴人提起本件訴訟後之八十五年十二月十日，已陸續清償一百九
    十七萬五千三百八十元，尚欠四百四十七萬六千九百七十一元，詎上訴人竟於一
    年後，於伊聲請拍賣抵押物之際始主張遭強暴脅迫、詐欺而提起本件訴訟，顯然
    企圖賴債，上訴人之訴實無理由等語置辯，並於本院答辯聲明為：上訴駁回。
三、查上訴人對於系爭借據形式上之真正並不爭執，並自承確係其等所親為之簽名蓋
    章無誤  (見本院卷(三)第十三頁)，惟主張係受被上訴人與訴外人蘇明仁、游文光
    之強暴脅迫、詐欺等非法方法而簽立該借據，並為系爭房地之抵押權設定登記，
    且被上訴人並未交付系爭借據所示之借款金額予上訴人，故被上訴人對於系爭借
    據之債權不存在及系爭房地所設定之抵押權登記應予塗銷等語，惟被上訴人否認
    未交付系爭借據所示之借款，及有何強暴脅迫、詐欺而使上訴人簽立系爭借據之
    事實，並以前開情詞置辯，是本件兩造間應予審究之爭點厥為：上訴人是否受
    被上訴人之強暴脅迫、詐欺而簽立系爭借據？被上訴人是否交付系爭借據所示
    之款項？茲分述如下：
  (一)上訴人並非受被上訴人之強暴脅迫、詐欺而簽立系爭借據：
    按當事人主張其意思表示係被詐欺或脅迫而為之者，應就其被詐欺或被脅迫之事
    實，負舉證之責任 (最高法院四十七年度台上字第一六三二號判例意旨可資參照
    ) 。本件上訴人主張被上訴人與蘇明仁、游文光即當時任職康和公司之總經理及
    副總經理，於八十三年九月八日共同強制上訴人之子洪維屏至上訴人之住處，聲
    稱洪維屏虧欠康和公司公款一千一百四十五萬二千三百五十一元，如不解決，將
    對全家不利，上訴人不得已，乃以電話向任職於第一信用合作社總社之郭彩河 (
    洪維屏之舅舅) 借款五百萬元，匯入被上訴人在第一銀行長春分行帳號0000
    0000000帳戶內，復要求上訴人提供系爭房地設定抵押權登記，並在游文
    光所書載稱借用六百四十五萬二千三百五十一元之系爭借據上簽名，嗣康和公司
    總經理換人，上訴人向康和公司新任總經理鄧序鵬查詢結果，始知洪維屏並未虧
    欠康和公司款項，上訴人係遭被上訴人詐騙而簽署系爭借據，並設定系爭房地之
    抵押權登記等語。惟被上訴人否認有何強暴脅迫、詐欺而使上訴人簽立系爭借據
    之情事，辯稱：當時寫借據時，有伊本人、總經理、副經理，對方有洪維屏與他
    的父母及其家人約兩、三人，惟伊當時係事後接到蘇明仁通知才去的，為代墊洪
    維屏所需之股票交割款，伊在確認金額後即先離開，並依約匯款入指定之帳戶，
    洪維屏乃背書交付總金額為六百四十五萬二千三百五十一元之十紙支票等語，並
    提出第一商業銀行匯款通知單  (收款人為訴外人黃世民)一紙、洪維屏背書之十
    紙支票、九Ｏ七交割事件稽核室專案報告、洪維屏不足款項明細表等影本為證 (
    見原審卷第三一頁、第三三頁至四十三頁、第一Ｏ九頁至一一二頁、第一四Ｏ頁
    ) 。依前開說明，自應由上訴人就其主張受強暴脅迫、詐欺之事實負舉證責任。
    經查：
  (1)上訴人對於系爭借據及辦理系爭房地抵押權設定所需印鑑證明之真正均不爭執，
    僅主張係受人要脅等語。並舉證人洪維屏證稱：伊於八十三年九月八日遭人強押
    回家，透過上訴人向郭彩河借款五百萬元匯入被上訴人之帳戶，並簽署系爭借據
    云云，及證人洪瑞瑜亦證稱係遭人要脅而簽立系爭借據云云。惟查：證人洪維屏
    於系爭借據簽署之八十三年九月八日起至其於原審作證之八十五年十二月二十日
    止，均在康和公司擔任營業員，且其於作證當日係第一次看到被上訴人等情，業
    據其證述在卷  (見原審卷第八三頁)；而被上訴人主張洪維屏自八十三年十月間
    起，按月由其康和公司之薪資扣還被上訴人，至上訴人提起本件訴訟之八十五年
    十月十九日，已陸續清償一百九十七萬五千三百八十元之事實，有被上訴人出具
    之收據影本一紙在卷足憑  (見本院卷(三)第二三Ｏ頁)，復為上訴人所不爭執，應
    堪信為實在。倘被上訴人當時有與蘇明仁、游文光共同強暴脅迫、詐欺而使上訴
    人簽立系爭借據，並取得印鑑證明，不法辦理系爭房地抵押權設定之情事，衡情
    上訴人理當於事後立即報警處理，豈有任由洪維屏繼續在康和公司任職，並按月
    扣薪五萬元償還系爭借據之債務長達二年之理？本院衡諸上開證人分為上訴人之
    夫及子，誼屬至親，且與本件具有利害關係，證詞難免偏頗，尚非可信。
  (2)次查：證人即與洪維屏同為康和公司營業員之陳弘志到庭結證稱：「 (八十三年
    ) 九月七日我與洪維屏沒有錢交割，快違約了，我告訴副總經理，他們幫我交割
    款項清掉，後來才知道是乙○○出的，劉先生是總經理、副總找的，．．．我欠
    公司三百多萬開三張支票給公司，後來才知道我與洪維屏之資金是公司向乙○○
    調的」等語  (見原審卷第一五一頁反面)。又於上訴人、洪維屏與洪瑞瑜於八十
    六年一月二十八日向臺灣臺北地方法院檢察署告訴被上訴人與蘇明仁、游文光共
    同涉嫌詐欺，經該檢察署以八十六年度偵字第三三九四號案件偵查時證稱：黃世
    民的帳戶其實是洪維屏使用，黃世民與洪維屏是初中同學，八十三年六月至九月
    初，伊虧損了三百多萬，洪維屏之所以向蘇明仁、游文光借款，是因伊和詹啟瑞
    及洪維屏共虧損了一千一百四十五萬餘元，至今伊三百餘萬元虧損還未還洪維屏
    ，但伊開立一紙六百萬借據及六紙各一百萬元的支票在洪父洪瑞瑜手上，至於詹
    啟瑞與洪維屏之間仍有一筆爛帳，當時由伊和洪維屏一起去找游文光、蘇明仁報
    告無法交割的事，因公司不能墊款，所以蘇明仁、游文光才出面向他的朋友借款
    ，事後才知是向乙○○借款等語（見上開偵查卷第一二一頁、第一二二頁）。足
    認洪維屏當時係因無法交割股票，始與證人陳弘志主動一同找蘇明仁、游文光請
    求解決交割款問題，洪維屏對其本身即將面臨違約交割之情形，當知之甚稔，又
    係主動請游文光及蘇明仁幫忙解決困難，實難認被上訴人有何與蘇明仁、游文光
    強押其回家，並要脅上訴人簽立系爭借據之必要。
  (3)原審法官曾提示被上訴人提出之「洪維屏不足款項明細表」 (見原審卷第一四Ｏ
    頁) 予證人即原康和公司財務經理林麗寶，林麗寶結證稱：這是帳戶不足款，伊
    當時在公司是作彙整，不足款由劉先生提供，伊並沒有查錢是如何匯入等語   (
    見原審卷第一五一頁) ；又於上訴人、洪維屏與洪瑞瑜於八十六年六月三十日向
    原法院刑事庭自訴被上訴人與蘇明仁、游文光涉嫌共同詐欺，經原法院刑事庭以
    八十六年度自字第六二Ｏ號案件審理時結證稱：因洪維屏受委託之客戶之帳號多
    個無法交割，該不足款項明細表做好後給業務部副總經理再交給洪維屏，去彼此
    確認，當時未去查帳號是否正確，只是由電腦中取資料由他們去確認等語（見刑
    事地院卷第一五五頁反面至一五六頁）；再於原法院刑事庭於八十七年四月二日
    調查中結證稱：係現場交割檯告知伊這幾個帳號由洪維屏負責，故才去計算少多
    少等語（見刑事地院卷第二四七頁）。參之證人即原康和公司負責交割主管葛挹
    輝於原法院刑事庭八十七年三月十七日調查中結證稱：（洪維屏使用之帳號）是
    他平時交割時，伊抄下來的，因伊是後檯主管，故依交割憑單紀錄等語（見刑事
    地院卷第一九○頁) 。再以證人即擔任康和公司稽核主任之陳坤琳亦到庭結證稱
    ：伊當時收到的報告說洪維屏快違約交割了，該稽核報告係根據交割部主管呈報
    所寫的等語  (見原審卷第一八五頁反面)，可見前開被上訴人所提出之不足款項
    明細表及九Ｏ七交割事件稽核室專案報告之核算結果，係由辦理交割之營業員將
    洪維屏平日實際使用人頭帳戶資料陳報林麗寶後，再由林麗寶計算完畢，交予游
    文光、蘇明仁與洪維屏核對而成。洪維屏既為營業員，當知其所使用之客戶帳戶
    ，倘未經其認可，上訴人豈可能同意為其還款並提供系爭房地設定抵押予被上訴
    人，是上訴人主張不知情而受騙云云，尚難採信。
  (4)雖上訴人復主張經伊向康和公司新任總經理鄧序鵬查證結果，始知八十三年九月
    間洪維屏並未虧欠康和公司款項，而系爭借據上載明係「虧欠康和公司款項」，
    與事實不符，伊始知受騙云云。惟證人鄧序鵬結證稱：伊係八十四年二月間接任
    康和證券公司總經理，沒有看過公司之稽核報告，所以說洪維屏沒有欠公司錢等
    語  (見上開偵查卷第六二頁反面、第六三頁)，自不能以不知上開實情之證人鄧
    序鵬之說詞，遽認洪維屏未有違約交割積欠債務之情事；況證人陳弘志於上開偵
    查中結證稱：「我當時沒辦法交割，只好找蘇明仁總經理、游文光副總經理報告
    ，請他們設法不要讓我造成違約交割，當日就沒有違約，他們幫我先墊款，屏(
    即洪維屏) 也是因為沒辦法交割，屏也拜託蘇、游幫忙處理才不至於違約交割」
    等語（見上開偵查卷第六十三頁)。參之證人蘇明仁亦證稱：「  (法官問：是你
    找被上訴人幫洪維屏墊款？) 是的，當初是洪維屏與陳弘志來找我，告訴我交割
    款有問題，．．．我不能幫他墊款，我只能幫他們去找朋友墊款」等語 (見本院
    卷(四)第二二六頁) 。可見當時係因被上訴人貸予股票交割款並匯入洪維屏之客戶
    帳戶，洪維屏始未有違約交割紀錄。倘當時蘇明仁未出面找被上訴人代墊股票交
    割款，洪維屏違約交割，勢必由康和公司負責，造成虧空公款之情事，則系爭借
    據記載「虧欠康和公司款項」等語，尚難認有悖於事實而得為上訴人有利之認定
    。此外，上訴人對其主張受被上訴人強暴脅迫、詐欺而簽立系爭借據之情事復無
    法舉證以實其說，自難憑採。
  (二)被上訴人已交付系爭借據所示之款項：
    按消費借貸為要物契約，於當事人合意外，更須交付金錢或其他代替物，以移轉
    所有權於他方，始能成立。關於交付金錢或其他代替物之事實，如有爭執者，應
    由主張已為交付之貸與人負舉證責任（最高法院六十九年度第二十七次民事庭會
    議決議可資參照) 。查上訴人對於系爭借據之真正並不爭執，惟主張被上訴人並
    未交付系爭借據所示之款項，兩造間之債權債務關係並不存在等語。被上訴人則
    辯稱：除了黃世民外，洪維屏還利用林雪嬌、翁秀枝、楊肇宏、劉鳳美等人的帳
    戶買賣股票，伊共匯了好幾筆，是上訴人簽署系爭借據之前就匯錢進去，因為洪
    維屏有買進，也有賣出，最後做一個加減帳，就知道伊總共出借之金額，且伊在
    第一銀行長春分行之帳戶當時係交給蘇明仁處理，是他們自己對好帳後才轉帳匯
    款等語。揆之前揭最高法院民事庭會議決議意旨，本件有無交付借款之事實，自
    應由被上訴人負舉證責任。經查：
  1.依被上訴人提出康和公司關於洪維屏違約交割事件所製作之「九０七交割事件稽
    核室專案報告」  (見原審卷第一Ｏ九頁至一一二頁)所示，洪維屏所使用之戶頭
    有：四三一、四九六、八六五、三二五０、四三０五、四五八九號即楊肇宏、洪
    瑞瑜、黃世民、陳明珠、詹啟清及翁秀枝帳戶部分，雖與其提出之「洪維屏不足
    款項明細表」（見原審卷第一四Ｏ頁）中所指出洪維屏所使用黃世民、楊肇宏、
    翁秀枝、劉鳳美、林雪嬌之往來帳戶有所出入；惟依前開不足款項明細表所示，
    最後估算之不足款項恰為一千一百四十五萬二千三百五十一元，核該款項並非整
    數而係有零頭之數目，顯係經實際承辦股務、財務之承辦人仔細核算過之數額；
    且該不足款項明細表中所指之八十三年九月七日、九月八日需劃撥資金、需存款
    資金之帳戶包括楊肇宏（四三一-五帳號）、黃世民（四九六-二帳號）二客戶，
    依證人黃世民於上開案件偵查中結證稱：伊之營業員是洪維屏，但伊知道陳弘志
    有使用伊帳戶，他都有交割清楚，伊有叫他少用，但進出還是很多等語（見上開
    偵查卷第一一二頁反面）。又證人楊肇宏於偵查中結證稱：營業員是洪維屏，伊
    收到對帳單有發現交易異常向公司反應，約在八十三年九月間寄來很厚一疊對帳
    單，伊沒有授權洪或其他人可以使用伊帳戶，伊只認識洪維屏而已等語（見上開
    偵查卷第一一二頁反面），顯然洪維屏擔任康和公司營業員時，曾利用其負責之
    客戶楊肇宏及黃世民之帳戶名義買賣股票或借予陳弘志使用，且在八十三年九月
    間使用上開二人帳戶而留有紀錄，故前開不足款項明細表之核算並非無據。
  2.又查：前開稽核報告書、不足款項明細表中之翁秀枝（四三Ｏ五-九帳號） 、林
    雪嬌（四三ＯＯ-四帳號） 帳戶部分，雖證人翁秀枝、林雪嬌於原法院刑事庭審
    理時，均到庭結證稱：渠等在康和公司之營業員為詹啟瑞，且未將帳戶交予他人
    使用等語；而證人詹啟瑞於原法院刑事庭審理時亦證稱：未將其客戶帳號借予洪
    維屏使用云云。惟查：
  (1)證人陳弘志與洪維屏、詹啟瑞間三人共虧了一千一百四十五多萬元等情，已據證
    人陳弘志證述如前，且證人即原康和公司負責交割主管葛挹輝於上開詐欺案件偵
    查中證稱：洪維屏因自己操作股票，後因所買股票種類有限制融資，所以超過的
    部分改以現股買進，所以差額他沒辦法付出，當時盤市不穩，為彌補虧損又加碼
    買進又逢下跌，所以沒辦法交割，他確實有操作股票，如報告書上帳號確實他輪
    流使用；詹啟瑞和洪維屏資金有密切，詹啟瑞也有用到洪維屏的錢，詹啟瑞與洪
    維屏間之借貸關係，也只有他們倆之間才知道，據我所知，洪維屏較大哥氣息，
    雖然自己沒什麼錢，但都願意借貸別人，從交割業務上之票據看，洪維屏與詹啟
    瑞和陳弘志資金有調度的關係等語（見上開偵查卷第八十七頁反面、第一三一頁
    反面）。
  (2)參之證人陳坤琳在原法院刑事庭審理時，於八十七年四月二日所提出之客戶翁秀
    枝之合併交割憑單中，有於八十三年七月二十六日以一紙支票合併交割四三一－
    五號即楊肇宏帳號，亦有楊肇宏之合併交割單在不同日期例如八十三年九月二十
    一日以一紙支票合併交割四三０五－九號即翁秀枝帳號之紀錄，此有合併交割憑
    單附卷可稽  (證物影本外放)；而楊肇宏之營業員係洪維屏，翁秀枝之營業員為
    詹啟瑞，足見詹啟瑞與洪維屏確有互用對方客戶帳號交割股款之情事。另查前開
    不足款項明細表所列之帳號四一八四號即客戶劉鳳美，其營業員亦為詹啟瑞等情
    ，有康和公司客戶別分戶對帳單、劉鳳美合併交割憑單在卷可佐 (證物影本外放
    ) ，是以劉鳳美之帳號亦有供洪維屏使用之可能。從而，前開不足款項結算明細
    表中，就楊肇宏部分需劃撥資金數係記載為00000000元，而八十三年九
    月七日當日楊肇宏帳戶所需之股票交割款僅為0000000元（有楊肇宏合併
    交割憑單可證，影本外放），雖似有不符之處，然依前情，應屬一紙支票合併交
    割之情形，當不能據以推定有核算不實之情事。證人詹啟瑞之前開證詞自不足採
    信，證人葛挹輝及陳弘志之證詞應為可採。再以被上訴人持有洪維屏背書十紙支
    票中，其中三紙面額各為一百萬元支票係由陳弘志所簽發，其餘七紙黃世民所簽
    發面額合計三百四十五萬二千三百五十一元之支票均由洪維屏與陳弘志共同背書
    （見原審卷第三四頁四三頁）等情觀之，顯然洪維屏有與陳弘志、詹啟瑞互調資
    金，互借用客戶帳號交割，並造成虧損之情事，故被上訴人主張其貸予洪維屏之
    款項有匯入翁秀枝、楊肇宏、劉鳳美等人帳戶等語，尚非無稽。
  3.次查：依康和公司所作成九Ｏ七交割事件稽核室專案報告中指出：「約自八月底
    至九／六案發，因營業員使用本人或他人帳戶，以間隙交割交易模式，連帶使用
    提前交割、劃撥改非劃撥、票貼借貸等方法，為自己之買賣，嗣資金週轉失控，
    而有關主管、交割單位對押票規定，未落實執行，致有違約之虞，公司內部問題
    浮現。」等語，即指該公司有部分營業員明知本身無財力，而強行下買單，造成
    既成事實，然後以間隙交割，提前交割及劃撥改為非劃撥方式利用時間差距買空
    賣空，致無法收拾。上開稽核室專案報告所指以間隙交割交易方式買賣股票之營
    業員即洪維屏、陳弘志二人，而所謂「間隙交易」係指客戶買進尚未完成交割「
    股款給付未完成」，即將該批股票賣出，賣出次日（或當日）即向證券公司索取
    賣出之價款（或支票）。被上訴人主張洪維屏於八十三年九月五日利用間隙交割
    模式以楊肇宏、翁秀枝、劉鳳美帳戶買進股票，先行賣出，配合康和公司交割人
    員先行違規開票交付其運用，不料遭其金主朱昭恩領走，連鎖反應造成其於八十
    三年九月六日利用相同模式以黃世民、林雪嬌帳戶買進之股票，無法於同年九月
    八日匯款交割，即將面臨違約交割，始由蘇明仁出面向其貸借系爭借據之款項等
    語，並提出匯款進出明細表  (見本院卷(二)第二六八頁)為證。茲就洪維屏自八十
    三年九月五日起至同年九月八日買、賣股票及被上訴人之匯款進出情形，析述如
    下：
  (1)洪維屏於八十三年九月五日買入股票：
  洪維屏使用楊肇宏、翁秀枝、劉鳳美帳戶於八十三年九月五日買進股票，所需交
    割款依序為一千零九萬五千三百六十一元、二百九十八萬九千九百五十八元、一
    百八十三萬二千六百零七元  (合計為一千四百九十一萬七千九百二十六元)，而
    上開股票均於八十三年九月六日售出，分別得款九百十四萬七千三百四十六元、
    六百七十六萬四千九百三十三元、一百六十七萬二千五百六十六元，其中楊肇宏
    帳戶所售股款九百十四萬七千三百四十六元中之四百萬五千六百元，由康和公司
    開出票號0000000號支票，嗣將支票作廢，改開票號0000000號支
    票入被上訴人帳戶兌領，其餘五百十四萬一千七百四十六元則開立票號0000
    000號支票，由洪維屏之金主朱昭恩領取；而翁秀枝帳戶所售股款六百七十六
    萬四千九百三十三元，由康和公司開立票號0000000號支票，全由朱昭恩
    領取；至劉鳳美帳戶所售股款一百六十七萬二千五百六十六元，由康和公司開立
    支票0000000號支票，亦由朱昭恩領取等情，有第一商業銀行八十八年五
    月二十九日 (八八)長春字第二Ｏ三號函文一紙及所附支票影本二紙在卷可按(見
    本院卷(一)第一Ｏ九頁至一一四頁) ，應堪信為實在。故上訴人主張上開股票售出
    款係由蘇明仁領取云云，委不足採。
  證人朱昭恩於原法院刑事庭調查中亦結證稱：「康和證券公司有客戶出問題了會
    找我調度」、「我有印象有要我墊款一下，這也是證券公司幫忙用的，如果有墊
    款的情形，也會是我同意的情形下」等語（見地院刑事卷(二)第五三頁），足證上
    開帳戶確有透過金主乙○○、朱昭恩等人調度金錢以供需交割之帳戶交割股票及
    價金，事後又將借款返還金主之事實。而朱昭恩因於上開洪維屏使用楊肇宏、翁
    秀枝及劉鳳美帳戶賣出股票所交割價款先行取價，致洪維屏無法支付上開三個帳
    戶於八十三年九月七日所需之交割款合計一千四百九十一萬七千九百二十六元；
    如以八十三年九月七日賣出黃世民、林雪嬌帳戶於八十三年九月六日所買股票取
    得之股款填補，又將造成無法支付黃世民、林雪嬌帳戶於同年九月八日所需之交
    割款 (詳如後述)之結果，而有違約交割之虞。
  (2)洪維屏於八十三年九月六日買入股票：
    洪維屏使用黃世民、林雪嬌帳戶於八十三年九月六日買進股票，所需交割款依序
    為七百三十五萬四千四百六十三元、一千零四萬六千二百九十三元 (合計為一千
    七百四十萬零七百五十六元)，此有合併交割憑單二紙在卷足參 (影本外放)。上
    開股票嗣於同年九月七日分別賣出七百三十八萬五千零七元及一千零五萬三千三
    百二十元，各貼息一萬三百四十元、一萬四千零七十三元，故依序實得七百三十
    七萬四千六百六十七元、一千零三萬九千二百四十七元，合計得款一千七百四十
    一萬三千九百十四元，如以之支付上開楊肇宏、翁秀枝、劉鳳美帳戶於八十三年
    九月五日所買股票交割款一千四百九十一萬七千九百二十六元，則因剩餘股款尚
    不足支應上開黃世民、林雪嬌帳戶於八十三年九月八日所需匯入一千七百四十萬
    零七百五十六元之交割款而將造成違約，洪維屏乃透過康和公司總經理蘇明仁而
    由被上訴人設於第一銀行長春分行之帳戶統籌售出股款及墊付不足之交割款，並
    將八十三年九月八日所得股款一千七百四十一萬三千九百十四元匯進被上訴人之
    帳戶。
  (3)被上訴人於八十三年九月七日匯出款項：
  楊肇宏四三一-五帳戶於八十三年九月七日所需之交割款為九百七十一萬九千三
    百六十一元，併同五一三-六帳戶所需款項十萬八千九百八十一元，合計需交割
    款九百八十二萬八千三百四十二元，被上訴人以其上開帳戶於同日匯入一千一百
    八十二萬八千四百三十三元於黃世民設於台北銀行信義分行帳號五四Ｏ-三之帳
    戶，內含匯費一百三十三元，故實際入帳一千一百八十二萬八千三百元，並由黃
    世民開立票號ＨＹ0000000號、面額九百八十二萬八千三百四十二元支票
    交割。翁秀枝四三Ｏ五-九帳戶於八十三年九月七日所需交割款為二百九十八萬
    九千九百五十八元，其中二百萬元由上開被上訴人匯入黃世民款項中，由黃世民
    開立票號ＨＹ0000000號之支票支應，其餘九十八萬九千九百五十八元匯
    入段建海設於第一銀行長春分行帳戶開票交割。至劉鳳美四一八四- 四帳戶於八
    十三年九月七日所需交割款為一百八十三萬二千六百零七元，則由被上訴人直接
    匯入其中之一百八十三萬零二百十八元於劉鳳美設於第一銀行長春分行帳號00
    000000000帳戶併其帳戶中微數金額交割，此有康和公司八十八年八月
    二十一日康證管字第Ｏ二七七號函所附楊肇宏、翁秀枝、劉鳳美、黃世民、林雪
    嬌等帳戶買賣報告書、合併交割憑單、被上訴人及黃世民帳戶明細等影本附卷可
    按 (見本院刑事卷(一)第一二三頁至一四一頁《影本外放》、本院卷(三)、二二三頁
    、二二七頁)。
  此外，被上訴人於當日尚匯入謝玉蘭、黃稔晴、蘇蔡淑蓮、沈忠憲等人設於第一
    銀行長春分行之帳戶依序為六萬二千五百元、二十萬元、三十六萬元、二十萬元
    ，此有第一商業銀行長春分行於八十七年十一月二十七日一長春字第六二三號函
    所附被上訴人設於該銀行帳號00000000000號帳戶之支出款轉出明細
    表在卷可按（見本院卷(二)第二九二頁) 。而證人黃稔晴到庭結證稱：伊是康和公
    司之營業員，與洪維屏係同事，八十三年間洪維屏向伊借款二十萬元，伊要他匯
    入伊帳戶，伊不知道是何人匯款，但知道係洪維屏還伊的，伊不認識被上訴人等
    語  (見本院卷(四)第四一頁)；嗣經本院詢問被上訴人於八十三年九月七日為何匯
    入一筆九十八萬九千九百五十八元於段建海之帳戶時，黃稔晴復證稱：段建海係
    伊先生，他設於第一銀行長春分行之帳戶亦係伊在使用，洪維屏曾向伊借款，伊
    開立支票給他，他就同樣金額還給伊，並匯入段建海之帳戶，他告訴伊已經還錢
    了，但伊不知道錢是從被上訴人之帳戶匯進來的，不過伊可以確認該筆匯進段建
    海帳戶之九十八萬九千九百五十八元是洪維屏還伊的等語 (見本院卷(四)第二一八
    頁) 。證人沈忠憲經本院提示第一商業銀行函文關於被上訴人於八十三年九月七
    日匯入其帳戶之上開二十萬元時，亦結證稱：伊不認識被上訴人，亦沒有金錢往
    來，伊知道該筆錢是洪維屏還伊的等語，(見本院卷(四)第二一五、二一六頁)。至
    於蘇蔡淑蓮、謝玉蘭雖經本院依其等向第一銀行申請開戶所載之地址通知而未到
    庭說明，被上訴人亦稱不認識上開二人而無法陳報其他地址以供通知到庭，惟其
    等二人均非康和公司之職員，且謝玉蘭為洪維屏之客戶等情，業經證人黃稔晴證
    述明確  (見本院卷(四)第二一八頁)，可見洪維屏確有利用客戶帳戶違約交割股票
    ，致積欠款項，進而透過蘇明仁而向被上訴人借款，而由被上訴人帳戶匯款轉入
    黃稔晴、沈忠憲、段建海、蘇蔡淑蓮、謝玉蘭等人之帳戶，否則，上開證人與被
    上訴人並不相識，被上訴人何需匯款入其等帳戶？總計被上訴人於八十三年九月
    七日共匯出一千五百四十七萬一千一百零九元                     (計算式：
    00000000+989958+0000000+62500+200000+360000+200000＝00000000)。
  (4)被上訴人於八十三年九月八日匯出款項：
    黃世民四九六-二帳戶於八十三年九月八日所需之交割款為七百三十五萬四千四
    百六十三元，被上訴人以其上開帳戶於同日匯入七百三十五萬四千五百五十六元
    於黃世民帳戶，內含匯費九十三元，故實際入帳七百三十五萬四千四百六十三元
    ，由黃世民開立票號ＨＹ0000000號、面額七百三十五萬四千四百六十三
    元之支票交割，並取得黃世民所簽發、經由洪維屏、陳弘志共同背書之面額各為
    五十萬元之支票六紙與面額為四十五萬二千三百五十一元之支票一紙，及陳弘志
    簽發、經洪維屏背書之面額各為一百萬元之支票三紙 (面額合計六百四十五萬二
    千三百五十一元) 等情，此有收款人為黃世民之第一商業銀行匯款通知單、支票
    十紙等影本附卷可稽  (見原審卷第三一頁、第三三頁至四十三頁)。而證人黃世
    民於原審到庭結證稱：伊並不認識乙○○，但認識洪維屏，幫伊作股票之營業員
    有洪維屏、陳弘志，伊確實有收到這筆錢，但不知從那裏匯過來的，當時洪維屏
    跟伊講是股票交割款，所以伊才開出支票等語  (見原審卷第八七頁)。足認被上
    訴人與黃世民並不熟識，衡情自不可能無故匯款予黃世民，故被上訴人主張其匯
    款入黃世民之帳戶，係為墊付洪維屏之股票交割款而貸與等情，應堪採信。又林
    雪嬌四三ＯＯ-四帳戶於八十三年九月七日所需交割款為一千零四萬六千二百九
    十三元，由被上訴人匯入一千零二萬一千一百三十一元於其帳戶，併同其帳戶內
    些許金額交割，有匯款通知單、買賣股票明細及交割憑單在卷可參 (見原審卷第
    三一頁、本院卷(三)第二二八、二二九頁) 。總計被上訴人於八十三年九月八日共
    匯出一千七百三十七萬五千六百八十七元       (計算式：0000000+00000000＝
    00000000)。
  (5)綜上，被上訴人主張其於八十三年九月七日、九月八日為洪維屏使用楊肇宏、翁
    秀枝、劉鳳美、黃世民、林雪嬌帳戶之交割款及其他洪維屏之債務，共計支出三
    千二百八十四萬六千七百九十六元 (計算式：00000000+00000000＝00000000)，
    而被上訴人取得之款項即於八十三年九月六日取得楊肇宏帳戶所售股款中之四
    百萬五千六百元、黃世民、林雪嬌帳戶於八十三年九月八日所售股款一千七百
    四十一萬三千九百十四元、洪維屏於八十三年九月八日向其舅舅郭彩河所貸借
    而匯入被上訴人帳戶之五百萬元，合計為二千六百四十一萬九千五百十四元   (
    計算式0000000+00000000+0000000＝00000000) ，二者差額為六百四十二萬七千
    二百八十二元，即為被上訴人為洪維屏墊付交割款、債務之金額。上開金額與系
    爭借據所載六百四十五萬二千三百五十一元數額比較，尚不足二萬五千零六十九
    元；然被上訴人自承少匯林雪嬌帳戶交割款二萬五千一百六十二元   (即交割款
    00000000-實際匯款00000000＝25162，見本院卷(三)第二一Ｏ頁) ，復有林雪嬌買
    賣股票明細及交割憑單在卷可佐  (見本院卷(三)第二二八頁)，加上洪維屏於八十
    三年九月八日匯款七百三十五萬四千四百六十三元於黃世民帳戶時之匯費九十三
    元，恰為二萬五千零六十九元，顯見被上訴人所指其交付洪維屏之資金流向應屬
    可採，上訴人簽署系爭借據時，被上訴人代洪維屏墊付而未償之交割款及債款，
    於六百四十二萬七千二百八十二元之範圍內，應認被上訴人已交付無訛。
四、末查：被上訴人代洪維屏墊付而未償之交割款及債款共計六百四十二萬七千二百
    八十二元，雖與上訴人簽署系爭借據所載借款數額六百四十五萬二千三百五十一
    元數額不符；惟證人蘇明仁證稱：「當初是洪維屏、陳弘志來找我，告訴我交割
    款問題，．．．我只能幫他們找朋友墊款，因為被上訴人的第一銀行長春分行戶
    頭在我這裡，所以我就把被上訴人的帳戶交給財務部門，叫財務部門根據會算的
    結果，匯款至各個帳戶，使他們不會違約」、「是根據財務部、稽核部、游文光
    、洪維屏及交割部的主管葛挹輝會算的結果來匯款」等語 (見本院卷(四)第二二六
    頁) ，可見洪維屏確因利用間隙交割方式買賣股票，造成虧損，致積欠款項交割
    股票，進而透過蘇明仁向被上訴人借款，始由康和證券公司財務部門自被上訴人
    帳戶匯款轉入各個需款交割之帳戶。因股款結算，數目難免計算錯誤，自難以被
    上訴人實際匯款與借據所載數額有些微差距，遽予否認被上訴人交付系爭借據中
    六百四十二萬七千二百八十二元借款之事實。況洪維屏與上訴人、洪瑞瑜自訴被
    上訴人、蘇明仁、游文光涉嫌共同詐欺案件，業經原法院刑事庭為無罪之諭知，
    並經本院刑事庭於九十年九月二十八日以八十八年度上易字第一三八二號判決駁
　　回上訴而確定，此有該判決書附卷可稽；而洪維屏有與陳弘志、詹啟瑞互調資金
　　，互借用客戶帳號交割，並造成虧損之情事，已如前述，洪維屏背書用以擔保系
　　爭借款而交付被上訴人十紙支票中，亦有三紙陳弘志簽發之支票，陳弘志並自承
　　尚有三百餘萬元未還洪維屏，故系爭借款縱有部分為陳弘志與洪維屏之資金往來
　　而應付洪維屏之欠款，仍屬洪維屏與陳弘志間之債權債務關係，要不影響兩造間
　　就上開六百四十二萬七千二百八十二元之債權債務關係存在之事實。又被上訴人
　　自認洪維屏已陸續自其薪資扣還被上訴人一百九十七萬五千三百八十元，則系爭
　　借據所示之債權對於洪維屏上開已清償之部分及未匯入之二萬五千零六十九元，
　　合計二百萬零四百四十九元之範圍內即不存在。
五、按最高限額抵押契約定有存續期間者，其期間若未屆滿，須其擔保之債權所由生
    之契約已合法終止或因其他事由而消滅，且無既存之債權，而將來亦確定不再發
    生債權，其原擔保之存續期間內所發生之債權已確定不存在，依抵押權之從屬性
    ，始應許抵押人請求塗銷抵押權設定登記 (最高法院八十七年台上字第二八八二
    號裁判意旨參照) 。查系爭房地所設定之抵押權登記，乃擔保本金最高限額七百
    八十萬元，存續期間自八十三年九月二十七日起至九十三年九月二十六日止，係
    屬最高限額之抵押契約，此有抵押權設定契約書影本一紙在卷可佐 (見原審卷第
    十五頁) ；而該最高限額抵押權之設定係為擔保系爭借據所示之債權，為兩造所
    不爭執，因該債權尚有四百四十五萬一千九百零二元未受清償       (計算式：
    0000000-0000000-00000＝0000000) ，已如前述，且該抵押權設定之存續期間尚
    未屆滿，將來並非確定不再發生債權，依前開裁判意旨說明，上訴人請求塗銷系
    爭房地之抵押權設定登記，自屬無據。
六、綜上所述，上訴人請求確認被上訴人於系爭借據所載金額六百四十五萬二千三百
    五十一元中，關於二百萬零四百四十九元之債權債務關係不存在，為有理由，應
    予准許；至其餘四百四十五萬一千九百零二元部分之債權債務關係即為存在，上
    訴人請求確認此部分債權債務關係不存在，及塗銷擔保該債權所為系爭房地之抵
    押權設定登記，為無理由，不應准許。原審就上開應予准許部分，判決駁回上訴
    人之請求，自有未洽，上訴意旨指摘原判決此部分不當，求予廢棄改判，為有理
    由，爰由本院將原判決此部分廢棄改判如主文第二項所示；至於上訴人逾此部分
    之請求 (包括確認系爭借據所載其餘四百四十五萬一千九百零二元之債權債務關
    係存在、塗銷系爭房地之抵押權設定登記) ，核無理由，不應准許，此部分原審
    為上訴人敗訴判決，並無違誤，上訴意旨指摘原判決此部分不當，求予廢棄改判
    ，為無理由，應予駁回上訴。
七、本件為判決基礎之事證已臻明確，本院經逐一審酌兩造歷審所提攻擊、防禦方法
    ，均與前開論斷結果無礙，爰不再一一論述，並此敘明。
八、據上論結，本件上訴人上訴一部有理由，一部無理由，依民事訴訟法第四百四十
    九條第一項、第四百五十條、第四百六十三條、第三百八十五條第一項、第七十
    九條但書，判決如主文。
中　　　華　　　民　　　國　　九十一　　年　　　十一　　月　  二十六　　日
　　　　　　　　　　　　　　　　　民事第十六庭
                              　　　　審判長法　官　阮　富　枝
                              　　　　　　　法　官　林　麗　玲
                              　　　　　　　法　官　吳　麗　惠
右正本係照原本作成。
兩造如不服本判決，應於收受送達後二十日內向本院提出上訴書狀，其未表明上訴理
由者，應於提出上訴後二十日內向本院補提理由書狀（均須按他造當事人之人數附繕
本）上訴時應提出委任律師或具有律師資格之人之委任狀；委任有律師資格者，另應
附具律師及格證書及釋明委任人與受任人有民事訴訟法第四百六十六條之一第一項但
書或第二項（詳附註）所定關係之釋明文書影本。
中　　　華　　　民　　　國　　九十一　　年　　　十一　　月　  二十九　　日
　　　　　　　　　　　　　　　　　　　　　　書記官  陶　美　玲
附註：
民事訴訟法第四百六十六條之一（第一項、第二項）：
對於第二審判決上訴，上訴人應委任律師為訴訟代理人。但上訴人或其法定代理人具
有律師資格者，不在此限。
上訴人之配偶、三親等內之血親、二親等內之姻親，或上訴人為法人、中央或地方機
關時，其所屬專任人員具有律師資格並經法院認為適當者，亦得為第三審訴訟代理人
。
兩造均得上訴。
